【裁判字號】    99,易,3460
【裁判日期】    991221
【裁判案由】    詐欺
【裁判全文】
臺灣臺中地方法院刑事判決              99年度易字第3460號
公  訴  人  臺灣臺中地方法院檢察署檢察官
被      告  史登福
被      告  沈富鈺
選任辯護人  邢建緯律師
上列被告因詐欺案件，經檢察官提起公訴（99年度偵字第8353、
14186號），本院判決如下：
    主    文
史登福幫助意圖為自己不法之所有，以詐術使人將本人之物交付
，處有期徒刑月，如易科罰金，以新臺幣壹仟元折算壹日。
沈富鈺幫助意圖為自己不法之所有，以詐術使人將本人之物交付
，處有期徒刑月，如易科罰金，以新臺幣壹仟元折算壹日。
    犯罪事實
一、史登福、沈富鈺均明知金融機構存款帳戶係個人理財之重要
    工具，攸關個人財產、信用之表徵，並可預見一旦交予他人
    使用，即有供作財產犯罪用途之可能，且一般人取得他人存
    摺及提款卡之目的在於取得贓款及掩飾犯行不易遭人追查，
    對於提供其等所申辦之金融機構帳戶必然為他人從事不法犯
    罪使用等情節雖無確信，然仍基於縱若其等之金融機構帳戶
    被他人或嗣後取得其等帳戶資料之其他不詳之人利用作為詐
    欺取財之工具亦不違背其本意之幫助犯意，為應徵司機工作
    ，而撥打報紙分類廣告欄刊登之徵才廣告電話號碼，對方乃
    要求需交付駕照影本、存摺封面影本、提款卡及告知密碼資
    料，史登福、沈富鈺竟率爾輕忽，未詳加思慮對方要求交付
    帳戶資料以供測試之用之合理性，即依對方指示，史登福於
    民國（下同）98年12月16日晚上7時許，在臺中市○○路、
    中山路口（台中火車站前）7-11便利超商前，將其前所申設
    之華南商業銀行臺中分行帳戶（帳號：000000000000號，下
    稱華南銀行帳戶）之金融卡及密碼，交付予姓名年籍均不詳
    之人；沈富鈺於98年12月16日晚上某時許，在台中火車站前
    之國光客運站，將其前所申設之台新國際商業銀行太平分行
    帳戶（帳號：00000000000000號，下稱台新銀行帳戶）之金
    融卡及密碼，交付予姓名年籍均不詳之人，史登福、沈富鈺
    即以上開方式分別容任該姓名年籍均不詳之人或其所屬詐騙
    集團之成員利用其2人之金融卡及密碼等物，遂行詐欺取財
    之犯行。嗣該姓名年籍均不詳之人或其所屬詐騙集團之成員
    ，旋基於意圖為自己不法所有之犯意，分別：
（一）於98年12月18日下午5時21分許，撥打電話予林文龍，佯
      稱因HAPPY GO購物網站之會計作業疏失而溢扣款項，必須
      配合刷卡銀行取消設定云云，致林文龍不疑有他而陷於錯
      誤，在家中利用網路銀行，先後於同日下午6時23分匯款
      新臺幣（下同）13,999元、同日下午6時26分匯款10,992
      元、同日下午6時35分匯款12,345元，至史登福所有上開
      華南銀行帳戶內。
（二）於98年12月18日下午6時許，撥打電話予紀芳琮，佯稱因
      HAPPY GO購物網站之會計作業疏失而錯設為分期付款，必
      須配合銀行人員之指示，操作提款機取消設定云云，致紀
      芳琮不疑有他而陷於錯誤，前往國泰世華銀行淡水分行設
      置之自動提款機，於同日下午6時21分許，匯款6,512元至
      史登福所有上開華南銀行帳戶內。
（三）於98年12月18日某時許，撥打電話予翁巧茹，佯稱必須配
      合銀行人員之指示，確認其先前在HAPPY GO購物網站之消
      費云云，致翁巧茹不疑有他而陷於錯誤，前往臺北縣土城
      市○○路○段213號農會，依指示操作自動提款機，而於同
      日下午5時7分許，匯款4,193元至史登福所有上開華南銀
      行帳戶內。
（四）於98年12月18日下午6時30分許，撥打電話予莊玉珊，佯
      稱因HAPPY GO購物網站之會計作業疏失而誤設為分期付款
      ，必須配合刷卡銀行進行刷退云云，致莊玉珊不疑有他而
      陷於錯誤，前往自動提款機依指示操作，先後於同日晚上
      7時7分匯款22,001元至史登福所有上開華南銀行帳戶內、
      於同日晚上8時50分匯款62,000元至沈富鈺所有上開台新
      銀行帳戶內。
    嗣林文龍、紀芳琮、翁巧茹、莊玉珊察覺有異，報警處理，
    而循線查悉上情。
二、案經臺中市警察局第六分局報告及桃園縣政府警察局移送臺
    灣桃園地方法院檢察署呈請臺灣高等法院檢察署核定移轉臺
    灣臺中地方法院檢察署檢察官偵查起訴。
    理  由
壹、證據能力部分：
（一）按現行刑事訴訟法為保障被告之反對詰問權，排除具有虛
      偽危險性之傳聞證據，以求實體真實之發見，於該法第
      159條第1項明定被告以外之人於審判外之言詞或書面陳述
      ，除法律有規定者外，不得作為證據。又被告以外之人於
      審判外之陳述，雖不符前4條之規定（即刑事訴訟法第159
      條之1至159 條之4），而經當事人於審判程序同意作為證
      據，法院審酌該言詞陳述或書面陳述作成時之情況，認為
      適當者，亦得為證據；當事人、代理人或辯護人於法院調
      查證據時，知有刑事訴訟法第159條第1項不得為證據之情
      形，而未於言詞辯論終結前聲明異議者，視為有前項之同
      意，同法第159條之5亦定有明文。考其立法意旨在於傳聞
      證據未經當事人之反對詰問予以核實，原則上先予排除。
      惟若當事人已放棄反對詰問權，於審判程序中表明同意該
      等傳聞證據可作為證據；或於言詞辯論終結前未聲明異議
      ，基於尊重當事人對傳聞證據之處分權，及證據資料愈豐
      富，愈有助於真實發見之理念，且強化言詞辯論主義，使
      訴訟程序得以順暢進行，上開傳聞證據亦均具有證據能力
      。本件以下所引之言詞及書面陳述，業經本院審理時予以
      提示並告以要旨，各經檢察官、被告及辯護人表示意見，
      當事人已知該等陳述乃傳聞證據，均未於言詞辯論終結前
      對該等證據內容異議，依上開規定，本院審酌該等證據作
      成時，並無人情施壓或干擾，亦無不當取供之情形，認為
      以之作為本案之證據亦屬適當，是該等證據自均具有證據
      能力。
（二）又本案判決以下所引用之非供述證據，均業經本院依法踐
      行調查證據程序，公訴人、被告及辯護人等復均不爭執各
      該證據之證據能力，且亦查無依法應排除其證據能力之情
      形，是該等證據之證據能力亦均無疑義。
貳、認定本件犯罪事實所根據之證據及理由
一、訊據被告史登福、沈富鈺固坦承上開金融帳戶分別為其等所
    申設之事實，惟矢口否認有何幫助詐欺之犯行，被告史登福
    於本院審理時辯稱：伊是去應徵司機工作，對方說要帳戶做
    進出款項的測試，公司會計才能核撥薪資，伊無法預見交付
    帳戶資料會遭利用為詐欺之用云云；被告沈富鈺於本院審理
    時辯稱：伊亦是應徵司機工作，對方表示之前有員工信用不
    良，薪資會被銀行扣住，須先提供台新銀行之金融卡及密碼
    ，測試信用好不好，通過測試才能錄用，正式上班後就會歸
    還，伊開戶時之存款1,000元也被領走云云；選任辯護人則
    為被告沈富鈺辯護略以：被告沈富鈺並不是看收購帳戶廣告
    ，而是看求職廣告應徵工作，才交付帳戶資料、提款卡給不
    知名之人，求職者通常會順應雇主要求而交付資料，這種情
    況非常普遍，詐騙集團會突破求職者之心防，本件甚至請被
    告沈富鈺安排假期試載員工，但其安排好假期要試車時就無
    法聯絡上對方，被告沈富鈺才會到台新銀行及派出所報案，
    是本案實難認被告沈富鈺於交付上開帳戶等物之際，主觀上
    已有知悉會遭人利用之情事，自難僅憑本案被害人有匯款至
    其所有之上開帳戶內，即遽令被告沈富鈺應擔負刑責等語。
    惟查：
（一）上開華南銀行帳戶為被告史登福所申設，另上開台新銀行
      帳戶則為被告沈富鈺所申設一節，分別為被告2人供承在
      卷，且有被告史登福所有華南銀行帳戶之開戶資料、存款
      往來明細暨對帳單、台新國際商業銀行太平分行99年3月2
      日台新作文字第9902930號函檢送之開戶資料及資金往來
      明細等附卷可稽；而被害人林文龍、紀芳琮、翁巧茹、莊
      玉珊確於上開時間、地點，遭詐欺集團之不詳成員施以上
      開詐術，致使其陷於錯誤，而於上述時間，依指示將上述
      款項匯入被告2人之各該帳戶內等情，亦據證人即被害人
      林文龍、紀芳琮、翁巧茹、莊玉珊等人於警詢中證述明確
      ，並有被害人林文龍提出之存摺封面及內頁、交易明細查
      詢結果、及內政部警政署反詐騙諮詢專線紀錄表、桃園縣
      政府警察局楊梅分局草湳派出所受理各類案件紀錄表、受
      理詐騙帳戶通報警示簡便格式表、受理刑事案件報案三聯
      單；被害人紀芳琮提出之自動櫃員機交易明細表、及臺北
      縣政府警察局淡水分局水碓派出所受理各類案件紀錄表、
      受理詐騙帳戶通報警示簡便格式表、金融機構協助受詐騙
      民眾通知疑似警示帳戶通報單、內政部警政署反詐騙諮詢
      專線紀錄表；被害人翁巧茹提出之存款明細、及臺北縣政
      府警察局土城分局清水派出所受理各類案件紀錄表、受理
      詐騙帳戶通報警示簡便格式表、受理刑事案件報案三聯單
      、內政部警政署反詐騙諮詢專線紀錄表、金融機構協助受
      詐騙民眾通知疑似警示帳戶通報單；被害人莊玉珊提出之
      自動櫃員機交易明細表2張、及高雄市政府警察局小港分
      局桂陽路派出所受理各類案件紀錄表、受理詐騙帳戶通報
      警示簡便格式表、受理刑事案件報案三聯單、內政部警政
      署反詐騙諮詢專線紀錄表、金融機構協助受詐騙民眾通知
      疑似警示帳戶通報單、金融機構聯防機制通報單等在卷可
      佐，是詐騙集團之不詳成員確有利用被告2人所有之上開
      帳戶，遂行向被害人林文龍、紀芳琮、翁巧茹、莊玉珊為
      前揭詐欺取財既遂之事實，堪予認定。
（二）被告2人雖分別以前揭情詞置辯，然經本院詢問其2人應徵
      該司機工作之過程，被告史登福供稱：伊並不知悉所應徵
      之公司名稱為何，也不知悉所應徵之公司設於何處，對方
      僅稱是員工夜間上班需要司機載運，工作時間為晚上8時
      至12時，時間有彈性，至於這家公司員工為何夜間上班伊
      並不清楚，也不清楚要駕駛何種車輛載運員工，及要從何
      處出發載運員工至何處，對方亦未曾詢問伊具備何種駕照
      ；另伊並未曾與該公司人員面試過，伊看報紙撥打電話與
      對方聯繫後，第一次與對方見面就是交付上開帳戶等資料
      等語；另被告沈富鈺則供稱：伊依報紙撥打電話與對方聯
      繫後，就直接相約交付上開帳戶等資料，並未曾與所應徵
      之公司人員面試過，伊有問對方公司設於何處？對方僅稱
      在文心路上，並未告知伊詳細地址，亦未告知伊公司名稱
      ，伊於交付帳戶資料前，亦未曾前往察看過；對方稱其等
      是期貨公司，需司機載運員工，工作時間為下午4時至晚
      上12時，伊有要求要縮短工作時間為下午4時至8時，對方
      亦有應允，但伊並不清楚要駕駛何種車輛載運員工，對方
      亦未曾詢問伊具備何種駕照等語，是依被告2人所供述之
      上開情節觀之，被告2人於依報紙應徵廣告撥打電話詢問
      後，尚未完全瞭解是否能勝任所應徵之工作，亦全然未確
      定是否業經錄用，即相約於便利超商或客運站前，交付存
      摺影本、金融卡及密碼等個人帳戶資料予不認識之人，復
      全然不知所應徵工作之公司名稱及地址，此非但與一般正
      常應徵程序，需先面試確認予以錄用後，方會向應徵者索
      取相關個人資料之常情不符，且被告2人逕將攸關個人財
      產、信用表徵之帳戶資料交予毫無信賴基礎之人，復就相
      關可供追查其等個人帳戶去向之管道毫無所悉，亦顯悖於
      常情。再衡諸現今社會應徵正當工作者，多半只需提供證
      件供雇主確認其身分即足，無須繳交帳戶存摺、金融卡及
      密碼等物，如公司或機關對於員工薪資之發放係採取轉帳
      方式，亦僅需要求應徵者提供金融帳戶之帳號或影印存摺
      之封面即可，斷無可能於尚未確認是否僱用之際，即要求
      應徵者先行提供存摺影本，甚要求先行交付金融卡，並告
      知帳戶密碼之理；而被告2人均具有專科職之學歷，且亦
      均曾有任職其他工作之經驗，此業據被告2人自承在卷，
      則渠2人豈會對此顯悖離一般社會常情之情形，主觀上全
      然毫無所疑？況被告史登福所交付之上開帳戶係其最不常
      使用之金融帳戶；而被告沈富鈺所交付之上開帳戶則係其
      新所申設之帳戶，且被告沈富鈺對該帳戶金融卡之提款密
      碼從未加以紀錄現亦已不復記憶等情，分據被告2人於本
      院準備程序時供承在卷，苟被告2人交付上開帳戶之目的
      確係為供所應徵之工作將來轉匯薪資所用，豈會交付一最
      不常使用之金融帳戶，抑或全然未加以記憶所交付之金融
      帳戶提款密碼？益徵被告2人主觀上對於對方向其等索取
      個人帳戶資料之動機及用途，應已有所合理之懷疑，被告
      2 人空言否認其等於主觀上已有所懷疑乙節，委無足採。
（三）按刑法上之故意，可分為直接故意與不確定故意（間接故
      意），所謂「不確定故意」，係指行為人對於構成犯罪之
      事實，預見其發生而其發生並不違背其本意者，刑法第13
      條第2項定有明文。茲查金融機構之帳戶存摺等相關資料
      事關個人財產權益之保障，其專有性甚高，除非本人或與
      本人親密關係者，難認有何理由可自由流通使用該存摺，
      一般人均有妥為保管及防止他人任意使用之認識，縱特殊
      情況偶需交付他人使用，亦必深入瞭解用途及合理性，始
      予提供，且該等專有物品如落入不明人士手中，而未加以
      闡明正常用途，極易被利用為與財產有關之犯罪工具，此
      為吾人依一般生活認知所易於體察之常識。且金融機構之
      帳戶一般人均可輕易申請開設，並未設有任何特殊之限制
      ，此乃眾所周知之事實，依一般人之社會生活經驗，倘係
      經由合法管道之收入或支出，其於金融帳戶之存放及提領
      ，本可自行向金融行庫開立帳戶後使用，殊無大費周章使
      用他人帳戶之必要，況且近來類詐騙案件層出不窮，詐騙
      集團多利用人頭帳戶做為出入帳戶，不僅廣為媒體所披載
      ，亦經政府一再宣導提醒注意，尤以現今各地金融機構所
      設自動提款機莫不設定轉帳之警示畫面，或張貼警示標語
      ，促請使用大眾注意，衡諸目前社會以電視、報紙甚至網
      路等管道流通資訊之普及程度，以及使用自動提款機從事
      提款、轉帳交易之頻繁，苟見有陌生人不思以自己名義申
      請開立帳戶，反而向不特定人蒐集或收購他人之金融機構
      帳戶使用，帳戶所有人焉能安心將其帳戶交付收購帳戶之
      人，而絲毫未加懷疑其收集帳戶之目的即在於詐取他人財
      物之理？是依一般人通常之知識、智能及經驗，均已詳知
      向陌生人購買、承租或其他方法取得帳戶者，多係欲藉該
      帳戶取得不法犯罪所得，且隱匿帳戶內資金之實際取得人
      之身分，以逃避追查，被告2人均為智識正常之成年人，
      且均受有高等教育自難諉為不知；況被告史登福於本院審
      理時供稱：伊交付帳戶資料後，大約5天就覺得不妥，覺
      得怪怪的，這與一般公司找員工程序好像不一樣等語（見
      本院卷審判筆錄），被告沈富鈺亦於警詢時供稱：伊知道
      不能隨便將存簿、提款卡交付他人等語（見警卷第6頁）
      ；參以被告2人嗣均有至上開帳戶所屬金融機構查詢上開
      帳戶是否有遭凍結乙情，益徵其等就脫離其等持有之帳戶
      ，可能供他人用以財產犯罪，確已有認識，是以，被告2
      人應均可預見將其各該帳戶之金融卡、密碼任意交予他人
      ，將幫助他人實施詐欺取財犯罪，但仍將其等各該帳戶之
      金融卡及密碼交予真實姓名年籍均不詳之人，顯具縱有人
      以其等上開帳戶實施詐欺取財之犯罪，亦不違背其等本意
      之幫助意思至明。
（四）再按刑法上之幫助犯，係對於犯罪與正犯有共同之認識，
      而以幫助之意思，對於正犯資以助力，而未參與實施犯罪
      之行為者而言（最高法院75年度臺上字第1509號、88年度
      臺上字第1270號判決意旨可資參照）。是以，如未參與實
      施犯罪構成要件之行為，且係出於幫助之意思提供助力，
      即屬幫助犯，而非共同正犯。查本件被害人林文龍、紀芳
      琮、翁巧茹、莊玉珊僅經由電話遭詐欺集團成員詐騙，均
      未直接與施用詐術者見面，亦未曾見過被告2人，故本案
      並無積極證據證明被告2人與詐欺集團成員間，有共同基
      於詐欺取財之犯意聯絡；而被告2人交付各該帳戶金融卡
      及密碼之行為，僅促使詐欺集團遂行其詐欺犯行之實現，
      要屬詐欺取財構成要件以外之行為，復無積極證據證明被
      告2人有何參與前開詐欺取財構成要件之行為。則被告2人
      既僅係以幫助之意思，參與詐欺取財罪構成要件以外之行
      為，自僅成立詐欺取財罪之幫助犯，而無從論以共同正犯
      ，附此敘明。
（五）綜上所述，被告2人前揭所辯，均係事後飾卸之詞，均無
      可採信。本案事證明確，被告2人幫助詐欺取財之犯行，
      均堪認定。
三、查本件被告史登福、沈富鈺係以幫助之意思，提供其等上開
    帳戶金融卡及密碼予姓名年籍不詳之人，交予詐欺集團遂行
    詐欺犯行使用，而參與詐欺取財構成要件以外之行為，已如
    前述，雖正犯即詐欺集團成員曾先後3次指示被害人林文龍
    匯款至被告史登福所有上開華南銀行帳戶內，而向被害人林
    文龍詐騙財物得逞3次；另曾先後2次指示被害人莊玉珊分別
    匯款至被告2人之上開帳戶內，而向被害人莊玉珊詐騙財物
    得逞2次，然前述正犯均係佯以同一之網路購物帳款問題為
    由，分別詐騙被害人林文龍、莊玉珊，其各該舉動均係於密
    切接近之時間實施，侵害同一法益，各行為之獨立性極為薄
    弱，依一般社會健全觀念，在時間差距上，難以強行分開，
    在刑法評價上，以視為數個舉動之接續施行，屬包括之一詐
    欺取財行為予以評價，始較符法理（最高法院86年台上字第
    3295號判例意旨參照），是其等所為，核係接續犯一刑法第
    339條第1項之詐欺取財罪；而本件被告史登福、沈富鈺分別
    僅有1次交付上開帳戶存摺影本、金融卡及密碼之行為，亦
    應均僅論以1幫助行為。故核被告2人所為，均係犯刑法第30
    條第1項前段、第339條第1項之幫助詐欺取財罪。被告2人幫
    助他人犯罪，均係從犯，爰依刑法第30條第2項規定，各減
    輕其刑。被告史登福以同1次交付帳戶金融卡及密碼之行為
    ，使詐欺集團得據以遂行詐騙被害人林文龍、紀芳琮、翁巧
    茹、莊玉珊等4人之犯行，係以1幫助詐欺取財行為，侵害4
    個法益，觸犯4個幫助詐欺取財罪，為想像競合，應依刑法
    第55條規定，從一重處斷。爰審酌被告2人交付個人帳戶資
    料予他人使用，助長犯罪，增加被害人尋求救濟之困難，並
    使犯罪之追查趨於複雜，暨考量被害人等受害之金額、被告
    等犯後猶飾詞以辯，且均未與任何被害人達成和解，態度非
    佳，及斟酌被告等犯罪之手段、所生之危害、素行、智識程
    度、生活狀況等一切情狀，分別量處如主文所示之刑，並均
    諭知易科罰金之折算標準，以示懲儆。
據上論斷，應依刑事訴訟法第299條第1項前段，刑法第30條第1
項前段、第2項、第339條第1項、第55條、第41條第1項前段，刑
法施行法第1條之1第1項、第2項前段，判決如主文。
本案經檢察官謝志遠到庭執行職務。
中    華    民    國    99    年    12    月    21    日
                  刑事第五庭    審判長法  官  王邁揚
                                      法  官  林慧欣
                                      法  官  簡璽容
以上正本證明與原本無異。
如不服本判決應於收受判決後10日內向本院提出上訴書狀，並應
敘述具體理由；其未敘述上訴理由者，應於上訴期間屆滿後20日
內向本院補提理由書（均須按他造當事人之人數附繕本）「切勿
逕送上級法院」。
                                      書記官  張雅如
中    華    民    國    99    年    12    月    21    日
附錄本案論罪科刑法條全文：
中華民國刑法第339條
（普通詐欺罪）
意圖為自己或第三人不法之所有，以詐術使人將本人或第三人之
物交付者，處5年以下有期徒刑、拘役或科或併科1千元以下罰金
。
以前項方法得財產上不法之利益或使第三人得之者，亦同。
前二項之未遂犯罰之。

司法院資訊處製作；財團法人民間司法改革基金會備份。
